【裁判字號】    90,自,411
【裁判日期】    901108
【裁判案由】    詐欺
【裁判全文】
臺灣高雄地方法院刑事判決                            九十年度自字第四一一號
    自  訴  人  甲○○
    被      告  乙○○
                丙○○○
右列被告因詐欺案件，經自訴人提起自訴，本院判決如左：
    主  文
乙○○、丙○○○均無罪。
    理  由
一、自訴意旨略以：被告乙○○、丙○○○二人共同經營建設公司，於民國八十四年
    、八十五年間，於屏東縣內埔鄉○○路興建「東南大鎮」房屋之工程時，因由自
    訴人承包該批房屋之油漆工程，致積欠自訴人三百多萬元工程款，被告二人竟共
    同基於意圖為自己不法所有之犯意聯絡，謊稱：願提供其等之自有土地與自訴人
    共同出資興建門牌號碼為高雄縣美濃鎮○○路六七號之渡假別墅房屋（以下簡稱
    系爭房屋或系爭別墅），將來可共同使用該屋，而亦由自訴人承包系爭房屋的部
    分工程，工程款約二百多萬元，則均以將來共同使用系爭房屋之利益作為抵欠前
    開共計五百多萬元工程款之債務，使自訴人陷於錯誤而同意以前開方式抵欠上述
    工程款。嗣於八十九年五月五日，系爭房屋因自訴人積欠銀行貸款而遭查封時，
    自訴人始知受騙，因認被告涉有詐欺罪嫌。
二、按犯罪事實應依證據認定之，無證據不得推定其犯罪事實。又不能證明被告犯罪
    者，應諭知無罪之判決，刑事訴訟法第一百五十四條、第三百零一條第一項分別
    定有明文。又按，刑法第三百三十九條第一項之詐欺罪之成立，以意圖為自己或
    第三人不法所有，以詐術使人將本人或第三人之物交付為要件，如行為人並未施
    用詐術，或其所用方法不能認係詐術，亦不致使人陷於錯誤，即均與該條之構成
    要件有間，有最高法院四十六年度臺上字第二六０號判例可資參照。再刑法上詐
    欺罪之立法意旨，係禁止於經濟行為中使用詐騙之方法得利為其規範目的，於民
    事債務當事人間，若有未依債務本旨履行給付之情形，依一般社會經驗而言，原
    因非一，其或因不可歸責之事由致無法給付、或因合法得對抗他造主張抗辯而拒
    絕給付，非必出於自始無意給付之詐欺犯罪一端，經濟行為本身原寓有不同程度
    之不確定性或交易風險，於當事人之一方有未依約履行之客觀情形時，除有構成
    詐欺罪之具體情事外，尚不得遽認即應成立詐欺罪。
三、自訴人認被告二人涉有詐欺罪嫌，無非係以其身為系爭房屋之使用權利人之一，
    被告竟隱瞞其未繳房屋貸款之事實，致系爭房屋遭查封，使自訴人權益受損等情
    為據。
四、訊據被告乙○○、丙○○○二人固不否認有積欠自訴人甲○○工程款，並以系爭
    房屋之使用利益作為抵欠之事實，惟均堅決否認有詐欺犯行，被告乙○○辯稱：
    我與自訴人合作一、二十年了，我確實有興建系爭房屋，該屋之土地、房屋均是
    登記為丙○○○所有，有以土地向銀行貸款以興建房屋，事後興建完成即與自訴
    人共同使用該屋，但後來八十八年左右建築業景氣開始變差，我的經濟狀況轉壞
    ，繳不起貸款，我不敢讓自訴人知道所以未告訴他，原本要變賣其他土地將賣得
    價金來繳貸款，但景氣不好賣不出去，且其他也被查封，銀行又不讓我以土地抵
    繳貸款，以致於系爭房屋最後遭查封等語。被告丙○○○則辯稱：系爭房屋及土
    地是登記在我名下，其餘的情況我都不知情等語。經查：
（一）自訴人自承：我我認識被告夫妻有十幾年之久，他們是經營建築公司，他們所
      興建房屋的油漆工程都由我承包，合作已經十幾年了，之前合作完成的工程，
      在景氣好時，一年有十幾件，工程款每次都是幾百萬元，有時一年可達約二、
      三千萬元，本件東南大鎮及系爭房屋的工程約是在八十四年、八十五年間，當
      初「東南大鎮」這件案子後，被告付不出工程款，因為他說他要以自己土地蓋
      別墅，約定將來蓋好時，我可以與他們共同使用系爭別墅，以抵償先前積欠的
      工程款，我便同意，後來系爭別墅大約於八十四、八十五年間蓋好，之後我們
      便共同使用系爭房屋，使用方式是要去住的時候就可以自由去住等語（參照本
      院九十年十月二日審判筆錄），可知被告與自訴人間之合作關係長達十餘年，
      合作期間被告公司之營運、付款情形均正常，景氣好時亦獲利頗豐，而基於其
      等長期合作之信任關係，被告始同意將前欠之工程款作為共同使用系爭房屋利
      益之代價，而事後系爭別墅既已依約完成，且自訴人亦確實獲有使用系爭別墅
      之權利、利益，從而尚難認被告於邀約之初即有詐欺之意圖。
（二）又自訴人亦自承：到八十八年間，景氣就開始變差，沒有工程可做，我與被告
      乙○○的合作關係也到那時候為止，我事後查知被告他確實無資力繼續繳納貸
      款等語，核與被告乙○○所辯稱：到八十八年間景氣變差，導致我經濟狀況不
      佳，最後其他土地也遭查封，無法變賣來繳系爭房屋之貸款一節，即屬有據，
      亦即被告乙○○係因建築業景氣轉差導致經濟狀況不佳而無法繳納房貸，從而
      自難認其有詐欺意圖。再參以自訴人所陳稱：我認為被告詐騙的理由，是因他
      沒錢繳系爭房屋貸款時，竟然沒告訴我，讓我的權益受損等情，惟此尚難認屬
      施用詐術之手段，反而由此益足以證明被告乙○○並無施用詐術犯行。
（三）至自訴人於本院審理時所指訴之合作對象、邀約共同出資者，均係指被告乙○
      ○，且陳稱：因系爭房屋、土地之所有人名義是丙○○○，所以我才告她等語
      ，顯見被告丙○○○確實與本件案情無關，從而應認被告丙○○○並無詐欺犯
      行。
綜前所述，被告二人並無如自訴人所指：意圖為自己不法之所有，施用詐術使人陷於
錯誤而將本人之物交付或因而得財產上不法利益之詐欺罪犯行，本件核屬民事糾紛，
應循民事途徑解決始為妥適。自訴人之指訴既無法使本院得到被告等有符合刑法上詐
欺罪構成要件之確信有罪心證，此外復查無其他積極證據足資證明被告二人有何詐欺
犯行，核諸前揭說明，自應由本院為被告乙○○、丙○○○均無罪之諭知。
五、據上論結，應依刑事訴訟法第三百四十三條，第三百零一條第一項前段，判決如
    主文。
中      華      民      國      九十    年      十一    月      八      日
                                  臺灣高雄地方法院刑事第六庭
                                      法  官  周  玉  群
右正本證明與原本無異。
如不服本判決，應於判決送達後十日內，向本院提出上訴狀。
                                      書記官  黃  英  彥
中      華      民      國      九十    年      十一    月     十      日


司法院資訊處製作；財團法人民間司法改革基金會備份。
